最高法院刑事判決　　　　　　　九十四年度台上字第五七七號
　　上　訴　人　甲○○
　　　　　　　　　　　　（另案在台灣台中監獄執行中）
　 　　　　　　 乙○○
　　　　　　　　　　　　之5
　　　　　　　　丙○○
　　　　　　　　　　　　號
　　上 列一 人
　　選任辯護人　常照倫律師
上列上訴人等因常業詐欺等罪案件，不服台灣高等法院台中分院
中華民國九十三年十月二十一日第二審更審判決（九十三年度上
更(一)字第一０五號，起訴案號：台灣台中地方法院檢察署九十年
度偵字第七九０五、一二七三七號），提起上訴，本院判決如下
：
    主  文
原判決關於甲○○常業詐欺部分及乙○○、丙○○部分撤銷，發
回台灣高等法院台中分院。
甲○○其他上訴駁回。
    理  由
一、撤銷發回部分（即上訴人甲○○常業詐欺部分及乙○○、丙
○○部分）：
本件原判決認定：上訴人甲○○自民國九十年一月間某日起，與
真實姓名不詳綽號「小玲」之成年女子（自稱「李小姐」），基
於意圖為自己不法所有常業詐欺之犯意聯絡，組成詐欺集團，先
自報紙分類廣告所刊登之聯絡電話，以每本存摺連同提款卡新台
幣（下同）五千元之代價，向不詳之人購入如原判決附表一所示
之人頭帳戶（原判決附表一編號七部分除外），另依報紙分類廣
告所刊登之電話號碼聯絡，向不詳之人購入他人冒名申請如原判
決附表二、三所示之行動電話ＳＩＭ卡，再分別於報紙或跳蚤雜
誌上刊登分類廣告，或以夾報廣告之方式，提供如原判決附表二
所示之行動電話號碼供聯絡之用，向被害人詐稱可代辦個人信用
貸款，惟因辦理徵信需先繳交徵信手續費、保證金及律師費等費
用云云，使急需資金週轉之被害人陷於錯誤，而將手續費等費用
匯入彼等所指定如原判決附表三所示之帳戶，並自九十年三月初
起，各以每月三萬元及約定就所負責招攬之被害人匯款總額五五
分帳之方式，僱用上訴人丙○○、乙○○等二人，丙○○、乙○
○即與甲○○、綽號「小玲」者等人基於共同之犯意聯絡，明知
如原判決附表三所示之行動電話門號，係他人冒用如原判決附表
三所示石炳旺等人之名義所申請，仍基於免費撥打行動電話以獲
得不法利益之概括犯意，連續多次撥打該等行動電話，使如原判
決附表三所示之中華電信等公司，誤以為係如原判決附表三所示
石炳旺等承租人所使用，而任其免費使用該行動電話門號通信，
上訴人等人因此獲得如原判決附表三所示免繳納電話費用之不法
利益，足以生損害於如原判決附表三所示各電信公司。甲○○與
綽號「小玲」者對如原判決附表四所示編號一至五號之謝奇庭等
五人，上訴人三人與綽號「小玲」者對於如原判決附表四所示編
號六至十八號之段怡如等十三人，並共同基於意圖為自己不法所
有之概括犯意聯絡，趁石炳旺、謝奇庭等人急需貸款而撥打電話
洽詢信用貸款等相關事宜時，即以前開方式，對石炳旺、謝奇庭
等人稱可代為辦理信用貸款云云，使石炳旺、謝奇庭等人陷於錯
誤，各於如原判決附表四所示之時間，先後將如原判決附表四所
示之金額，匯至甲○○等人所指定之帳戶內，甲○○等人以此方
法共計詐得約一百六十萬一千八百二十六元，並均以此為業而賴
以維生。嗣於九十年五月二日下午二時許，在台中市○○區○○
路二段七十四巷三弄十六號，為警查獲扣得如原判決附表一編號
二至五所示帳戶之存摺六本、行動電話十三具（內含如原判決附
表二、三所示之ＳＩＭ卡十三張）、如原判決附表五所示之物及
現金十四萬九千七百元等情。因而撤銷第一審判決，就上開部分
改判論處上訴人三人共同意圖為自己不法之所有，以詐術使人將
本人之物交付為常業罪刑，固非無見。
惟查：(一)、刑事審判上之共同被告，係為訴訟經濟等原因，由檢
察官或自訴人合併或追加起訴，或由法院合併審判所形成，其間
各別被告及犯罪事實仍獨立存在。故共同被告對於其他共同被告
之案件而言，為被告以外之第三人，本質上屬於證人，為確保被
告對證人之詰問權，證人於審判中，應依法定程序，到場具結陳
述，並接受被告之詰問，其陳述始得作為認定被告犯罪事實之判
斷依據。刑事訴訟法於九十二年二月六日經修正公布增訂第二百
八十七條之二，規定：「法院就被告本人之案件調查共同被告時
，該共同被告準用有關人證之規定。」、同法第一百五十八條之
三規定：「證人依法應具結而未具結者，其證言不得作為證據」
，並於同年九月一日施行。乙○○、丙○○於原審曾分別具狀聲
請傳訊甲○○調查詰問下列事項：(1)、甲○○就本件常業詐欺部
分之涉案時間起於何時？自何時起僱用乙○○、丙○○？(2)、乙
○○、丙○○有無就所負責招攬之被害人匯款總額與甲○○五五
分帳？(3)、甲○○交予乙○○、丙○○幾具行動電話使用？能否
判別交予乙○○、丙○○使用之行動電話係判決書附表三編號幾
號之行動電話？有無告知乙○○、丙○○該具行動電話ＳＩＭ卡
係冒用他人名義申請？（原審卷第六十三頁、第六十七頁）。乃
原審於九十三年十月七日審判時，並未就乙○○、丙○○聲請調
查之上開事項予以調查，且就乙○○、丙○○部分調查共同被告
甲○○時，逕以乙○○、丙○○於言詞辯論時已表明無須再調查
其他證據，自無庸再由乙○○、丙○○二人詰問甲○○（原判決
第八頁第十六至十八行）為由，未依前開規定就訊問甲○○部分
適用人證調查程序，俾使共同被告甲○○立於證人之地位為陳述
，致有不當剝奪乙○○、丙○○對於具證人適格之甲○○之正當
詰問權，其所踐行之訴訟程序難謂適法。(二)、有罪判決書之事實
一欄，為判斷其適用法令當否之準據，法院應將依職權認定與論
罪科刑有關之事實，翔實記載，然後於理由內逐一說明其憑以認
定之證據，並使事實認定與理由說明，互相適合，方為合法。倘
事實認定與理由說明，不相一致，或事實與理由欄內之記載，前
後齟齬，按諸刑事訴訟法第三百七十九條第十四款後段規定，均
屬判決理由矛盾之當然違背法令。(1)、原判決事實欄先則記載：
如原判決附表三編號一之石炳旺係遭他人冒用名義申請行動電話
者（原判決第三頁第十四至十六行）等情，是否認定石炳旺係原
判決附表三部分之被害人？乃原判決事實欄繼又記載：……上訴
人等人共同基於意圖為自己不法所有之概括犯意聯絡，趁石炳旺
、謝奇庭等人急需貸款而撥打電話洽詢信用貸款等相關事宜時，
即以前開方式，對石炳旺、謝奇庭等人稱可代為辦理信用貸款云
云，使石炳旺、謝奇庭等人陷於錯誤，各於如原判決附表四所示
之時間，先後將如原判決附表四所示之金額，匯至甲○○等人所
指定之帳戶內，甲○○等人以此方法共計詐得約一百六十萬一千
八百二十六元（原判決第四頁第三至八行）等情，是否另又認定
石炳旺係如原判決附表四部分之被害人？然原判決附表四復未記
載石炳旺係該部分之被害人，其事實欄前後之認定記載不盡一致
，事實如何有欠明瞭，不足為適用法律之依據，尚有未合。(2)、
原判決事實欄記載：上訴人等人向被害人詐稱可代辦個人信用貸
款，惟需先辦理徵信，繳交徵信手續費、保證金及律師費等費用
云云，使急需資金週轉之被害人陷於錯誤，將手續費等費用匯入
上訴人等指定如原判決附表三所示之帳戶（原判決第三頁第九至
十一行）等情。然稽諸原判決附表三所記載之內容，係石炳旺等
人名義經扣案之行動電話ＳＩＭ卡，其事實欄前後之記載不盡一
致，尚有未洽。(3)、原判決事實欄記載：上訴人等人共同基於犯
意之聯絡，明知如原判決附表三所示之行動電話門號，係他人冒
用如原判決附表三所示石炳旺等人之名義所申請，仍共同意圖為
自己免費撥打行動電話之不法利益，並基於概括之犯意，連續多
次以撥打該等行動電話，使如原判決附表三所示之中華電信等公
司，誤以為係如原判決附表三所示石炳旺等承租人所使用，而任
其免費使用該行動電話門號通信，上訴人等人因此獲得如原判決
附表三所示免繳納電話費用之不法利益，足以生損害於如原判決
附表三所示各電信公司（原判決第三頁第十四行至第五頁第一行
）等情。乃原判決附表三編號六即申請人翁妙雲部分，其備考欄
復又記載：「均有繳費」等情。而上訴人等苟已繳交前開部分之
行動電話費用，如何得認上訴人等就該部分獲得免繳納電話費用
之不法利益，其事實欄前後之記載非無矛盾，有欠允當。(三)、犯
罪事實應依證據認定，有罪之判決書，應於理由內記載認定犯罪
事實所憑之證據及其認定之理由，否則即有理由不備之違法。原
判決認定上訴人等人均明知如原判決附表三所示之行動電話門號
，係他人冒用如原判決附表三所示石炳旺等人之名義所申請，仍
共同意圖為自己免費撥打行動電話之不法利益，並基於概括之犯
意，連續多次以撥打該等行動電話，使如原判決附表三所示之中
華電信等公司，誤為係如原判決附表三所示石炳旺等承租人所使
用，而任其免費使用該行動電話門號通信，上訴人等人因此獲得
如原判決附表三所示免繳納電話費用之不法利益，足以生損害於
如附表三所示各電信公司等情，為乙○○、丙○○所否認，並辯
稱：伊等不知道所使用之行動電話係冒用他人名義所申請（原判
決第五頁第十三至十四行）等語。原判決未說明經由何項調查及
有何證據，堪認如原判決附表三所示，即以石炳旺等人名義申請
之行動電話，確係他人冒用石炳旺等人之名義所申請，逕以乙○
○、丙○○既均為該集團之成員，就其等及該集團其他成員所使
用之行動電話均不必繳納電話費，理應知悉該電話係冒用他人名
義所聲請（原判決第八頁第八至十行）等情，即認乙○○、丙○
○辯解各情不足採信，其查證未盡且理由欠備，遽行判決，尚有
未合。上訴人等上訴意旨指摘原判決關於此部分不當，尚非全無
理由。按第三審法院應以第二審判決所確認之事實為判決基礎，
刑事訴訟法第三百九十四條第一項前段定有明文。原判決上述之
違背法令，影響於事實之確定，本院無可據以為裁判，應將原判
決關於此部分撤銷，發回原審法院更為審判。原判決理由欄八所
載不另為無罪諭知部分，基於審判不可分之原則，併予發回，附
此敘明。
二、上訴駁回部分（即甲○○未經許可，寄藏手槍部分）：
按刑事訴訟法第三百七十七條規定，上訴於第三審法院，非以判
決違背法令為理由，不得為之。是提起第三審上訴，應以原判決
違背法令為理由，係屬法定要件。如果上訴理由狀並未依據卷內
訴訟資料，具體指摘原判決不適用何種法則或如何適用不當，或
所指摘原判決違法情事，顯與法律規定得為第三審上訴理由之違
法情形，不相適合時，均應認其上訴為違背法律上之程式，予以
駁回。本件上訴人甲○○就此部分上訴意旨略稱：(一)、甲○○於
原審指稱本案尚有羅清淵、錢淑芬、丘文山等人涉案，扣案帳冊
中也確有彼等之筆跡，惟該部分未見警方一併移送偵辦，甲○○
提出與錢淑芬往來之信件，聲請將該信件與扣案帳冊內之筆跡送
鑑定，並要求進行測謊，即可查明本案之共犯成員，進而證明甲
○○供稱扣案之槍彈係在條件交換下所為，而上情與甲○○之自
白是否警方以不正方式取得攸關，原審就上情未予調查釐清，於
法有違。(二)、依證人古文霖所供述之內容等，堪認甲○○確有商
請古文霖交手槍及子彈與警方，且寄藏及持有制式手槍係屬重罪
，古文霖並無自陷自己於不利之理。另古文霖並非槍械之專業人
員，豈會知悉槍支之出廠別，且古文霖供述在警局所見情狀及人
數等，均與甲○○等人遭逮捕留置在警局之情形相符，堪認古文
霖供述各情係屬事實。原審未詳細斟酌上情，論斷古文霖供述各
情，不足採信等情，於法有違。(三)、證人即警員黃隴聲、楊春賢
、張世玄供稱：於九十年四月三十日，接獲線報甲○○擁槍自重
等情。然承辦警員何以未立即前往查緝，而遲至九十年五月二日
始前往查緝。且承辦警員第一次前往查緝之時間係九十年五月二
日十四時零五分許，而該次搜索扣押筆錄之案由為詐欺罪嫌，至
九十年五月二日十六時二十分，第二次搜索扣押之筆錄始載為槍
砲、詐欺罪嫌，承辦警員何以未自始即依槍砲案由搜索？且於古
文霖前往警局後才為第二次搜索？另本案是否依法聲請搜索，搜
索後有無呈報上級主管機關，卷內資料均無相關資料，原審就上
情未予詳查，復未向甲○○提示該搜索扣押資料，令甲○○陳述
意見命為辯論，於法有違等語。
惟查原判決認定甲○○有原判決事實欄所載之未經許可，寄藏手
槍犯行，係以甲○○確有原判決事實欄二所載之未經許可寄藏槍
彈犯行，業據甲○○於警訊及檢察官偵查中供承甚詳，嗣於第一
審審理中亦仍供稱：綽號「黑人」之林天助於九十年三月初某日
，持一外套塑膠袋之鐵盒子置放伊處，並稱裡面是中藥等一下拿
回，伊猜是不法的東西而以為是毒品，沒想到打開來結果是槍等
情。又扣案之手槍及子彈經送請內政部警政署刑事警察局鑑驗結
果，認送鑑手槍係南非ＶＥＫＴＯＲ廠製造Ｚ─８８型口徑九ｍ
ｍ制式半自動手槍，槍號為Ｑ一０六二三六，槍管內具六條右旋
來復線，機械性能良好，認具殺傷力；送鑑制式子彈四顆（試射
三顆），均係制式口徑九ｍｍ子彈，均具殺傷力，有內政部警政
署刑事警察局九十年五月八日刑鑑字第六０九一一號鑑驗通知書
一紙在卷可稽。上訴人雖辯稱：伊在警局時警方要伊交槍，警方
就會放走其他人，伊乃商請古文霖交槍彈與警方，經警方將槍彈
拿到起獲地點藏放，再由伊帶同警方前往將槍彈取出云云，而古
文霖雖亦證稱：「甲○○有打電話給伊，說要交東西，交槍，交
給警察，……到了警察局，甲○○告訴伊說已經被抓了，他也很
急，想要救他的朋友，所以伊就出去外面拿槍……。八十九年四
、五月間，開始持有槍支，現在伊頭上的槍很多，因為伊斷斷續
續被抓到，伊交給警察的也很多，……這次拿給甲○○的是九０
菲律賓手槍，什麼廠不知道，伊也不是專業，伊和甲○○是朋友
介紹，八十八年認識，平常沒有什麼往來，頂多吃飯、喝酒」，
「伊在警察局交槍時有看到在庭的被告，共有七、八人在作筆錄
，大約二、三天與甲○○一起吃飯、喝酒，伊拿槍去警察局時，
甲○○說他跟警察講好……當天甲○○有打電話給伊，伊忘了有
無回電話，他好像打了二通，伊是先到警察局去，確定後再拿槍
去繳交」等語，且甲○○於遭逮補後之九十年五月二日下午二時
十八分五十五秒及二十四分十一秒，確有以000000000
0行動電話，與古文霖之0000000000號行動電話通話
，有遠傳電信股份有限公司函及通聯紀錄在卷可按。然查(1)、前
開通聯紀錄雖可證明甲○○為警查獲後，曾二次以行動電話與古
文霖通話，惟因無甲○○與古文霖間之通話內容，尚不足以證明
係甲○○聯絡古文霖繳出槍彈。(2)、甲○○原為警所查獲者係常
業詐欺罪嫌，其與持有或寄藏制式手槍之刑責及嚴重性，相去甚
遠，甲○○豈有自甘承擔重罪而為他人脫罪之理。(3)、古文霖供
稱伊交出之手槍為菲律賓製，則古文霖對其所繳出之手槍自當有
所了解，然扣案之手槍則屬南非ＶＥＫＴＯＲ廠製，古文霖所供
顯與事實不符。況證人即查獲本案之警員黃隴聲、楊春賢、張世
玄復一致證稱：甲○○要主動交槍，才重回現場取槍，沒有看到
證人古文霖到警局等語綦詳。古文霖供述各情，尚難遽予採信。
上訴人否認辯解各語，無非事後卸責之詞，不足採信等情，予以
綜合判斷。因而撤銷第一審關於甲○○此部分之判決，就上開部
分改判依想像競合犯論處甲○○未經許可，寄藏手槍罪刑。業已
說明其所憑之證據及其認定之理由，從形式上觀察，並無違背法
令之情形。而按證據之取捨與證據之證明力如何，均屬事實審法
院得自由裁量、判斷之職權；苟其此項裁量、判斷，並不悖乎通
常一般之人日常生活經驗之定則或論理法則，又於判決內論其
何以作此判斷之心證理由者，即不得任意指摘其為違法，而據為
提起第三審上訴之合法理由。原判決綜合前述各項證據資料，認
定上訴人確有前揭犯行，古文霖供述各情，不足採信等情，乃其
採證職權之合法行使，不容任意指為違法。按刑事訴訟法第三百
七十九條第十款所謂應調查之證據，係指該證據與待證事實有重
要關係，在客觀上有予調查之可能性及必要性而言。甲○○聲請
原審調查羅清淵、錢淑芬、丘文山等人是否常業詐欺部分之共犯
，其與認定甲○○是否另有寄藏手槍及子彈之犯行無關。則縱再
傳喚羅清淵、錢淑芬、丘文山等人到庭調查，亦非即能為有利於
甲○○之認定，尚不得任意指摘原審就此部分有應調查之證據而
未予調查之違法。按諸甲○○因毀棄損壞案件經台灣台中地方法
院檢察署通緝，嗣經台中市警察局警員於九十年五月二日十四時
二十分許，在台中市○○路○段七十四巷三弄十六號，逮捕甲○
○並在上址逕行搜索，甲○○復供出上址仍有其受託寄藏如原判
決事實欄二所載之手槍及子彈，並自動帶同警方再回上址取出前
開手槍及子彈，台中市警察局隨即以九十年五月二日中市警刑(二)
字第０四五─一號報告書、台中市警察局解送人犯報告書，將甲
○○等人解交台灣台中地方法院檢察署併呈報逕行搜索結果，而
甲○○於九十年五月二日二十二時三十分，即經檢察官訊問完畢
，上情有台灣台中地方法院檢察署刑案資料查註紀錄表（九十年
度偵字第七九０五號卷第四頁）、台中市警察局執行逕行搜索結
果報告書（同上卷第十二頁）、台中市警察局解送人犯報告書（
同上卷第十三頁）、台中市警察局搜索扣押證明書（同上卷第五
十九頁、第六十二頁）、甲○○警訊及檢察官偵查筆錄（同上卷
第八十四頁、第九十一頁）附卷可稽。警方搜索扣押上開手槍及
子彈之程序，其與九十年一月十二日修正公布，同年七月一日施
行前之刑事訴訟法第一百三十一條第一項第一款、第二項等之規
定，尚無不合。上訴意旨(三)未依卷內資料而任意指摘，並非有據
。又原判決未援引上開搜索扣押資料，為認定甲○○此部分犯行
之基礎，縱認原審未於審判期日向甲○○提示上開搜索扣押資料
，而有微疵，然其於判決結果並無影響，依刑事訴訟法第三百八
十條之規定，亦不得據為上訴第三審之理由。甲○○上訴意旨對
原審之論斷，究係違背何種法則或如何適用法則不當，並未依據
卷內資料具體指摘，徒憑己意任指為違法，重為單純事實上之爭
執，難謂係適法上訴第三審之理由，其此部分之上訴違背法律上
之程式，應予駁回。
據上論結，應依刑事訴訟法第三百九十五條前段、第三百九十七
條、第四百零一條，判決如主文。
中　　華　　民　　國　九十四　年　　二  　月　  三　　日
                      最高法院刑事第三庭
                          審判長法官  董　明　霈
                                法官  林　茂　雄
                                法官  張　祺　祥
                                法官  呂　永　福
                                法官  陳　世　淙
      本件正本證明與原本無異
                                      書  記  官
中　　華　　民　　國　九十四　年　　二　　月　 十六 　日
                                                      Ｅ
